【裁判字號】    88,上,503
【裁判日期】    890328
【裁判案由】    侵權行為損害賠償
【裁判全文】
臺灣高等法院臺南分院民事判決  八十八年度上字第五○三號
      上  訴  人  甲○○
      訴訟代理人  乙○○
      被  上訴人  丙○○
右當事人間請求侵權行為損害賠償事件，上訴人對於中華民國八十八年九月二十七日
臺灣雲林地方法院第一審判決（八十八年度訴字第二四五號）提起上訴，並為擴張請
求，本院判決如左：
      主      文
原判決關於駁回上訴人後開第二項之訴部分，及命負擔訴訟費用之裁判，均廢棄。
右開廢棄部分，被上訴人應再給付上訴人新台幣壹萬壹仟伍佰壹拾壹元，及自民國八
十七年九月十七日起至清償日止，按週年利率百分之五計算之利息。
其餘上訴及擴張之訴均駁回。
第一（確定部分除外）、二審（含擴張之訴部分）訴訟費用由被上訴人負擔百分之一
，餘由上訴人負擔。
上訴人擴張之訴之假執行聲請駁回。
      事      實
甲、上訴人方面：
  一、聲明：求為判決：（一）原判決不利於上訴人之部分廢棄。（二）右廢棄部分
      ，被上訴人應再賠償上訴人新台幣（下同）一百六十二萬九千一百八十七元，
      及自起訴狀〔即附帶民事起訴狀〕繕本送達之翌日起至清償日止，按週年利率
      百分之五計算之利息。（三）第一審廢棄部分及第二審訴訟費用由被上訴人負
      擔。（三）第二、三項之聲明，願供擔保請准宣告假執行。
  二、陳述：除與原判決記載相同者，予以引用外，補稱：
  （一）被上訴人丙○○係從事駕駛業務之人，於民國八十六年十一月八日上午十時
        五分許，駕駛ＰＳ－５５９號營業小客車，沿雲林縣斗六市○○○路由南向
        北直行至該路一八六號北側之無交通號誌交岔路口時，理應減速慢行，作隨
        時停車之準備，而依當時情況又無不能注意之情形，竟疏於注意，撞及上訴
        人甲○○，致上訴人受有右側頭皮頂顳部撕裂傷、頭部外傷、右側第二、三
        肋骨骨折、左側第二至第五肋骨骨折併血（氣）胸等傷害，被上訴人所涉過
        失傷害刑事部分業經判決有罪確定。
  （二）關於損害賠償範圍，被上訴人應再給付上訴人計一百六十二萬九千一百八十
        七元，茲分述如下：
      (一)醫療費用：
        因故意或過失，不法侵害他人之權利者，負損害賠償責任，民法第一百八十
        四條第一項前段定有明文；本件車禍案件，上訴人支出醫療費用共計十二萬
        九千三百五十七元。
      (二)停業之損害賠償金：
        按損害賠償，應填補債權人所受損害及所失利益，民法第二百十六條第一項
        定有明文；查上訴人在未受傷害前，每日工資為一千二百元，惟自受傷後，
        因需從事醫療行為，迄今為止已八百三十二日無法從事工作，關於此一部分
        ，上訴人共損失九十九萬八千四百元。
      (三)喪失或減少勞動能力之損害賠償費用：
        按不法侵害他人之身體或健康者，對於被害人因此喪失或減少勞動能力或增
        加生活上之需要時，依民法第一百九十三條第一項之規定，加害人應負損害
        賠償責任。又依最高法院六十九年度台上第一一一號判決要旨：「被害人因
        身體健康被侵害，而喪失或減少勞動能力所受之損害，其金額應就被害人受
        侵害前之身體健康狀態、教育程度、專門技能、社會經驗等方面定之，不能
        以一時一地之工作收入尚未發生減少為準。」；上訴人因脊椎受傷嚴重，頸
        部無法順利活動，並壓迫神經，致雙手無法從事操作勞動，已喪失工作能力
        ；上訴人現今年齡為五十三歲，依勞動基準法之規定，退休年齡為六十五歲
        ，再依霍夫曼係數表之計算方式，扣除中間利息，其損害之總額為四百二十
        萬零四百六十八元〔（1,200元（日薪）×365（每年天數×9.0000000（12
        年）＝4,2 00,468.267（元）〕；惟因鑑定報告就兩造之過失責任認定尚有
        爭議，故就此一部分之損害，上訴人請求被上訴人賠償三十七萬六千元。
      (四)精神慰撫金：
        又不法侵害他人之身體、健康、名譽或自由者，被害人雖非財產上之損害，
        亦得請求賠償相當之金額；民法第一百九十五條第一項定有明文。查上訴人
        於車禍之後受有右側頭皮頂顳部撕裂傷、頭部外傷、右側第二、三肋骨骨折
        、左側第二至第五肋骨骨折併氣血胸等嚴重傷害，延醫治療多時方略有起色
        ，而上訴人家中之經濟，全賴上訴人一人所獨力承擔，其臥病期間所受之身
        體上及精神上之痛苦，遠非任何金錢所能彌補於萬一。爰依兩造之經濟能力
        、社會地位、加害程度等情狀，請求二十萬元之精神慰撫金。
  三、證據：除援用第一審所提證據外，補提醫療費用收據影本二十紙、估價單、出
      貨單、整復證明書、證明書及霍夫曼係數表（均影本）各一件、診斷證明書影
      本四件為證。
乙、被上訴人方面：
  一、聲明：求為判決駁回上訴。
  二、陳述：除與原判決記載相同者，予以引用外，補稱：
  （一）上訴人並無駕駛執照，亦未戴安全帽，而騎乘機車自小路衝出，致發生本件
        車禍，車禍發生當時，被上訴人曾猛按喇叭警示，然因上訴人為聾啞，並未
        聽到喇叭聲而強行衝出，致發生本件事故，被上訴人並無過失；況依車禍肇
        事鑑定結果認上訴人之過失行為為肇事之主因，被上訴人之過失行為為肇事
        次因。
  （二）八十九年間，被上訴人曾至新庄村瞭解上訴人現況，得知上訴人在該處照顧
        病人，偶爾幫訴外人賴振忠工作，又該工作並未申報工資所得，且上訴人以
        前住在竹山時就已離家，拋夫棄子，離開住所外出作工，嗣後認識訴外人賴
        振忠，並在賴某家中照顧賴某之父，由其兄弟四、五人輪流每月出資六千元
        予上訴人為照顧賴某父之對價（至賴某照顧其父時則未收錢），其間偶爾再
        幫賴某打零工。又賴某承包建築水泥工程，並未申報工資所得稅，訴外人賴
        振忠所出示之工資證明單，證明上訴人工作每日金額為一千二百元云云，為
        不實在。
  （三）關於上訴人提出之醫院醫療費用收據所載支出之醫療費用部分不爭執，其餘
        上訴人在外面自行取得之收據，則予否認。
  三、證據：援用第一審所提之證據。
丙、本院依職權調取台灣雲林地方法院檢察署（下稱雲林地檢署）八十七年度度偵字
    第二一四四號過失傷害刑案偵審全卷。
      理      由
一、本件上訴人於原審起訴請求被上訴人賠償之金額為一百零六萬零五百五十七元，
    嗣提起上訴後於八十九年二月十日（本院於八十九年二月十一日收狀）具狀聲明
    請求之金額為一百六十二萬九千一百八十七元，及自起訴狀繕本送達之翌日起至
    清償日止，按週年利率百分之五計算之利息（參見本院卷第五五頁），被上訴人
    於本院準備程序中雖表示不同意上訴人請求金額之擴張（參見本院卷第八十八頁
    ），惟按上訴人請求被上訴人應增加給付之金額，係屬民事訴訟法（八十九年二
    月九日修正公布）第二百五十五條第一項第三款所定擴張應受判決事項聲明之情
    形，依同法第四百四十六條第一項但書之規定，自屬不合。
二、本件上訴人起訴主張：被上訴人係從事駕駛業務之人，於八十六年十一月八日上
    午十時五分許，駕駛車號ＰＳ─五五九號營業小客車，沿雲林縣斗六市○○○路
    由南往北方向行駛，行經該路一八六號北側之無號誌交岔路口時，理應注意駕車
    行經無號誌交岔路口時，應注意減速慢行，並作隨時停車之準備，且依當時之情
    況，亦無不能注意之情事，竟疏未注意減速慢行，並作隨時停車之準備，致撞及
    上訴人所騎乘之ＵＦＧ─七八八號輕型機車，造成上訴人受有右側頭皮頂顳部撕
    裂傷、頭部外傷、右側第二、三肋骨骨折、左側第二至第五肋骨骨折併血氣胸等
    傷害，被上訴人所涉過失傷害刑事部分業經判決確定；為此，依侵權行為之法律
    關係，擴張求為命被上訴人應賠償上訴人一百七十萬三千七百五十七元〔醫療
    費用：一二九、三五七元；停業之損害（即不能工作之損失）：九九八、四０
    ０元（原審僅請求三五五、二００元，擴張請求六四三、二００元）；喪失或
    減少勞動能力之損害：三七六、０００元；精神慰撫金：二００、０００元；
    原審判命被上訴人給付七四、五七０元，上訴人就其敗訴部分聲明不服，並擴張
    請求不能工作之損失六四三、二００元，及自原審起訴狀〔即附帶民事起訴
    狀〕繕本送達被上訴人之翌日起算之法定遲延利息；被上訴人就原審為其敗訴部
    分之判決雖於法定期間內聲明不服，惟嗣已撤回上訴，該部分業已確定〕。
三、被上訴人則以：上訴人並無駕駛執照，亦未戴安全帽，而騎乘機車自小路衝出，
    車禍發生時，被上訴人曾猛按喇叭警示，惟因上訴人為聾啞，並未聽到喇叭聲而
    發生本件事故，被上訴人並無過失；況依車禍肇事鑑定報告，認上訴人之過失行
    為為肇事之主因，被上訴人之過失行為為肇事次因等語，資為抗辯。
四、上訴人主張被上訴人係從事駕駛業務之人，於八十六年十一月八日十時五分許，
    駕駛車號ＰＳ─五五九號營業小客車，沿雲林縣斗六市○○○路由南往北方向行
    駛，行經該路一八六號北側之無號誌交岔路口時，撞及上訴人所騎乘之ＵＦＧ─
    七八八號輕型機車，造成上訴人受有右側頭皮頂顳部撕裂傷、頭部外傷、右側第
    二、三肋骨骨折、左側第二至第五肋骨骨折併血（氣）胸等傷害，被上訴人所涉
    過失傷害刑事部分業經判決確定之事實，已據其提出診斷證明書（影本‧參見原
    審卷第二四頁、本院卷第八二－八四頁）為證，並經本院依職權調取雲林地檢署
    八十七年度度偵字第二一四四號過失傷害刑案偵審全卷，查閱被上訴人自承考領
    有職業大貨車駕駛執照，駕駛營業小客車維生已十餘年，而於前開時地肇事等情
    不諱（參見原審法院八十七年度交易字第九四號刑案卷第一六頁），並因而造成
    上訴人甲○○受有右側頭皮頂顳部撕裂傷、頭部外傷、右側第二、三肋骨骨折、
    左側第二至第五肋骨骨折併血（氣）胸傷害之事實【參見前開刑案卷附〔診斷書
    〕】，自堪信為真實；又上訴人主張被上訴人於前開時地，疏未注意減速慢行，
    並作隨時停車之準備，致撞及上訴人而發生本件車禍等情，雖為被上訴人所否認
    ，並以前揭各情詞置辯。但查汽車行經無號誌之交岔路口時，應注意減速慢行，
    並作隨時停車之準備，為道路交通安全規則第九十三條第一項第四款所明定。被
    上訴人既考領有職業大貨車駕駛執照，並以駕駛營業小客車維生，對於上開交通
    安全規則，理應知之甚稔，則其駕車駛至上開無號誌交岔路口時，理應注意上開
    規定謹慎行駛，且當時為日間、晴天、路面乾燥、無缺陷、無障礙物、視距良好
    等情，為前開刑案警訊卷附〔道路交通事故調查報告表〕所載明，當無不能注意
    之情事，詎被上訴人仍以時速四、五十公里之速度行駛，為被上訴人於前開刑案
    警訊時所自承，顯見被上訴人當時並未減速慢行，以作隨時停車之準備，自難辭
    過失之咎；且經台灣省嘉雲區車輛行車事故鑑定委員會鑑定及台灣省車輛行車事
    故覆議鑑定委員會覆議鑑定結果亦認：「甲○○駕駛輕機車，（行經無號誌交岔
    路口），屬支道車右轉未讓幹道車先行，應為肇事主因（無照駕車有違規定）；
    丙○○駕駛營業小客車，（行經無號誌交岔路口）未減速慢行，應為肇事次因。
    」，有台灣省嘉雲區車輛行車事故鑑定委員會八十七年八月四日嘉鑑字第八七五
    一０號鑑定意見書及台灣省車輛行車事故覆議鑑定委員會八十八年二月九日交覆
    字第八七一五一六號函附於原審法院八十七年度交易字第九四號過失傷害刑案卷
    可資佐參（參見該卷第二四－二五、七二頁），則被上訴人否認其有過失之情事
    云云，已非可採；又被上訴人雖另抗辯上訴人無駕駛執照，車禍發生當時曾猛按
    喇叭警示，然因上訴人為聾啞，並未聽到喇叭聲而強行衝出云云，縱屬實情，致
    得認上訴人亦有過失之咎，亦不足以排除其駕車行經無號誌之交岔路口時，未注
    意減速慢行，並作隨時停車之準備，而致肇致本件車禍之過失責任，此為原審法
    院及本院刑事庭所同認，因認被上訴人因業務過失傷害人而判處拘役五十日確定
    ，有原審法院八十七年度交易字第九四號及本院八十七年度交上易字第七三九號
    過失傷害刑事案卷可稽，足認被上訴人就本件車禍之發生，亦應負疏未注意之過
    失責任。
五、按因故意或過失，不法侵害他人之權利者，負損害賠償責任；不法侵害他人之身
    體或健康者，對於被害人因此喪失或減少勞動能力或增加生活上之需要時，應負
    損害賠償責任。被害人雖非財產上之損害，亦得請求賠償相當之金額；民民法第
    一百八十四條第一項前段、第一百九十三條第一項及第一百九十五條第一項分別
    定有明文。查上訴人既因被上訴人之前開過行為，致右側頭皮頂顳部撕裂傷、頭
    部外傷、右側第二、三肋骨骨折、左側第二至第五肋骨骨折併血（氣）胸等傷害
    ，顯見上訴人所受前述傷害與被上訴人之過失行為間，具有相當之因果關係。則
    上訴人依侵權行為之法律關係，請求被上訴人負損害賠償責任，自屬有據。茲就
    上訴人主張之項目及金額，逐項審酌如下：
（一）醫療費用部分：
      上訴人請求被上訴人給付醫療費用合計為十二萬九千三百五十七元，固據提醫
      療費用收據、估價單、出貨單及整復證明書〔均影本‧參見原審法院八十七年
      度交附民字第八八號卷（下稱交附民卷）第三－一四頁、本院卷第五九－七八
      頁〕為證，但查：
    (一)台灣省立雲林醫院〔現已改為行政院衛生署雲林醫院－下稱雲林醫院〕部分：
      上訴人因本件車禍受傷後，於八十六年十一月八日至同年月十日在雲林醫院就
      醫而支出醫療費用（含健保給付部分）合計為一五、八五二元【參見原審法院
      前開〔交附民卷〕第三－六頁、本院卷第六三－六六頁所附與上訴人在原審提
      出者相同】，其中原審前開〔交附民卷〕第六頁（即本院卷第六六頁）《收據
      》，與該卷內第四－五頁（即本院卷第六四－六五頁）《醫療費用證明書》所
      載項目相同，顯係同一之費用，雖原審前開〔交附民卷〕第四頁（即本院卷第
      六四頁）《醫療費用證明書》與第六頁（即本院卷第六六頁）《收據》所列金
      額不一致，實係「藥品費」之差異〔《收據》少列一八元〕，自應以《醫療費
      用證明書》所列之金額即一、五四二元為準。此部分之支出為被上訴人所不爭
      執（參見原審卷第二三頁、本院卷第三六頁反面），則上訴人主張其在雲林醫
      院就醫期間支出醫療費用一五、八五二元〔即13,881+1,542+429=15,852元〕
      ，自可採信；至上訴人在本院另行提出之雲林醫院《門診收據》（影本）二紙
      （參見本院卷第五九頁），係於八十八年八月十二日就診，距本件車禍事故發
      生（八十六年十一月八日）時已近二年，且又未載明支出之明細，而上訴人又
      未能舉證證明該門診費用之支出與本件車禍受傷間有何因果關係〔即該門診費
      用為治療本件車禍受傷所必要而支出〕，故此部分《門診收據》所列費用一五
      ０元，即不能認與本件車禍受傷之治療有關，故被上訴人就此部分醫療費用收
      據【即上開《門診收據》】雖表示無意見（參見本院卷第八八頁反面），稽其
      真意應僅不爭執其形式上之真正而已，並非「自認」上訴人關於該部分事實之
      主張，是該部分是否為上訴人因治療本件車禍受傷而支出之必要費用，仍應由
      上訴人負舉證責任，而上訴人就此部分支出之金額，既未能舉證證明與本件車
      禍間之關聯性，則此部分之金額（即一五０元）即不得請求。
    (二)財團法人彰化基督教醫院（下稱彰化基督教醫院）部分：
      上訴人因胸痛持續而於八十六年十一月十日轉至彰化基督教醫院求診，並住院
      至八十六年十一月十七日出院，出院後門診追蹤至八十七年二月十九日止，有
      該醫院八十七年九月十七日彰基病字第八七０九００九號函（參見原審法院
      前開刑案卷第五八頁）及八十八年十二月二十一日彰基病歷字第八八一二０
      三八號函（參見本院卷第三二頁）可稽；依上訴人提出之彰化基督教醫院醫療
      費用收據【參見原審前開〔交附民卷〕第八－一四頁、本院卷第六０－六二、
      六七－七三頁】，合計支出醫療費用（含健保給付部分）為二六、０四五元【
      即4,671元｛參見原審前開〔交附民卷〕第八頁（即本院卷第六九頁）｝＋210
      元｛參見原審前開〔交附民卷〕第一二頁（即本院卷第七一頁）｝＋570元｛
      參見原審前開〔交附民卷〕第一三頁（即本院卷第七０頁）｝、20,594元｛本
      院卷第六０－六一頁｝】。此部分之支出亦為被上訴人所不爭執（參見原審卷
      第二三頁、本院卷第三六頁反面），則上訴人主張其在彰化基督教醫院就醫期
      間支出醫療費二六、０四五元，亦非無據。至上訴人提出之上開收據｛參見原
      審前開〔交附民卷〕第一三頁（即本院卷第七０頁）｝，雖載「救護車800 」
      等字，惟該部分為彰化基督教醫院列印制式收據外所自行加載，而上訴人又未
      能提出確有該部分支出之正式收據，則該部分所列八００元，自不能請求；又
      上訴人提出之彰化基督教醫院收據中所列證明書費合計一、三一０元【即原審
      前開〔交附民卷〕第九－一一、一四頁、本院卷第六七－六八、七二－七三頁
      】，該部分之費用並非因侵權行為所生財產上之直接損害，自不得請求賠償，
      應予剔除（最高法院六十六年六月十一日六十六年度第五次民庭庭推總會議決
      議(二)參照）。又上訴人在本院另行提出之彰化基督教醫院《收據》（影本）（
      參見本院卷第六二頁），係於八十八年十月三十日就診，距本件車禍事故發生
      （八十六年十一月八日）時已近二年，且僅載診察費、藥事及健保藥費，該部
      分之支出是否為本件車禍受傷之治療所必要，並未據上訴人舉證以實其說，況
      依彰化基督教醫院前開函載上訴人自八十七年二月十九日即未回診，骨折癒合
      時間大約三至六個月等情（參見本院卷第三二頁），自難認上訴人提出之八十
      八年十月三十日就診之醫療費收據所載費用，係為治療因本件車禍受傷所必要
      之支出，則該部分收據所列費用二一０元，即不能認與本件車禍有關，故此部
      分之金額（即二一０元）亦應予以剔除。
    (三)竹山秀傳醫院部分：
      上訴人提出之竹山秀傳醫院之醫療費用收據（影本‧參見本院卷第七六頁），
      係於八十八年九月七日就診，距本件車禍事故發生（八十六年十一月八日）時
      已近二年，且僅載掛號費或部分負擔費，而上訴人並未能舉證證明該門診之費
      用之支出與本件車禍受傷間有何因果關係，故此部分收據所列費用一四０元，
      即不能認與本件車禍有關，故此部分之金額（即一四０元）亦不得列入請求。
    (四)慈山醫院部分：
      上訴人提出之慈山醫院之醫療費用收據（影本‧參見本院卷第七七頁），係於
      八十八年九月八日就診，距本件車禍事故發生（八十六年十一月八日）時已近
      二年，亦僅載掛號費或部分負擔費，而上訴人又未能舉證證明該門診之費用之
      支出與本件車禍受傷間有何因果關係，故此部分收據所列費用一００元，即不
      能認與本件車禍有關，故此部分之金額（即一００元）亦無請求被上訴人賠償
      之理由。
    (五)景華藥品有限公司部分：
      上訴人提出景華藥品有限公司出貨單及估價單【均影本‧參見原審前開〔交附
      民卷〕第七頁、本院卷第七四－七五頁】為被上訴人所否認，且其上所載之訂
      貨人及收貨人均為訴外人蕭秀枝，與上訴人無關，且詳核所載訂購物品明細並
      非醫囑所需之必用藥品，亦即非為醫療必要實際支出金額，此部分之主張，亦
      不能列入醫療費用而請求。
    (六)中華國術運動傷害整復協會部分：
      上訴人提出中華國術運動傷害整復協會出具之《整復證明書》（影本‧參見本
      院卷第七八頁），為被上訴人所否認，且依其所載內容，無從證明上訴人具體
      治療及實際之支出情形，而上訴人又未能舉證證明實際復健所支出之費用額，
      則此部分之主張，亦不能列入必要之醫療費用而請求。
    (七)綜右所述，上訴人因本件車禍受傷治療所得主張之醫療必要費用為四一、八九
      七元〔即15,852（雲林醫院部分）＋26,045（彰化基督教醫院部分）〕。超過
      上開金額之部分，即非醫療所必要而不得主張之。
（二）不能工作損失（即停業損害）部分：
      上訴人主張其未受傷前，每日薪資為一千二百元，固據提出訴外人賴振忠出具
      之《證明書》〔影本‧參見原審前開〔交附民卷〕第十五頁、本院卷第七九頁
      〕為證。惟已為被上訴人所否認，上訴人又未能再舉證以實其說，且依財政部
      台灣省中區國稅局竹山稽徵所函送之上訴人八十六及八十七年綜合所得稅申報
      資料，並無是項薪資所得之申報（參見本院卷第四一、四三頁），自難徒憑上
      開《證明書》所載上訴人每日工資為一千二百元等語，為計算上訴人確有每日
      一千二百收入之基準；惟上訴人係三十六年九月二十六日生，為其提出之診斷
      證明書及前開刑案警訊卷所載明，於本件車禍發生時（八十六年十一月八日）
      僅年滿五十歲，尚未屆滿勞動基準法所定自願退休（五十五歲－第五十三條第
      一款）或強制退休（六十歲－第五十四條第一項第一款）之年齡，而上訴人雖
      為聾啞人（參見本院卷第四一、四三頁所附綜合所得稅結算申報書所載），但
      並無欠缺勞動能力之情事，自非無勞動能力人，此為被上訴人所不爭，衡諸常
      情非無工作之能力，至少應有行政院核定之一般勞工之最低基本工資額之收入
      ；又依前揭彰化基督教醫院復函所載骨折癒合時間約需三個月至六個月，而上
      訴人自八十七年二月十九日前往彰化基督教醫院就診後即未回診，且其提出之
      八十八年八月十二日在雲林醫院就診、八十八年九月七日在竹山秀傳醫院就診
      、八十八年九月八日在慈山醫院就診及八十八年十月三十日在彰化基督教醫院
      就診之醫療費用收據，均難認與本件車禍受傷之診療有關，而無法主張為本件
      車禍所支出之必要醫療費用，已如前述，顯見彰化基督教醫院前揭復函內容所
      載非無醫學理論及臨床上之依據，衡情上訴人於該函所載之時間內應已康復，
      則以上開彰化基督教醫院函載骨折之癒合時間，為上訴人因本件車禍必需治療
      及休養之時間，應屬客觀合理，且無背於實情，是上訴人不能工作之時間至多
      僅為六個月；又八十六年十一月以後之六個月間一般勞工之最低基本工資額為
      每月一五、八四０元，有行政院核定之最低基本工資額足稽，準此，上訴人所
      得主張不能工作之損失為九五、０四０元〔即15,840×6＝95,040元〕，超過
      上開金額之主張，即非可取。至被上訴人雖抗辯上訴人曾幫訴外人賴振忠照顧
      其父，並由賴振忠兄弟四、五人輪流每月給付六千元予上訴人為對價，再偶爾
      幫賴振忠打零工云云，然並未舉證以實其說，且被上訴人又未能舉證證明上訴
      人每月實際收入確實少於行政院核定之最低基本工資額，即不能否定以行政院
      核定之最低基本工資額計算上訴人因車禍受傷致不能工作損失之標準。
（三）喪失或減少勞動能力之損害部分：
      上訴人主張其因脊椎受傷嚴重，頸部無法順利活動，並壓迫神經，致雙手無法
      從事操作勞動，已喪失工作能力，而主張自其年滿五十三歲起至六十五歲之損
      害額，依霍夫曼計算式扣除中間利息後共四百二十萬零四百六十八元，並僅請
      求三十七萬六千元云云。惟依前述彰化基督教醫院（即上訴人就診之醫院）函
      復稱：上訴人於八十六年十一月十七日出院後，於門診追蹤至八十七年二月十
      九日後就未回診，骨折癒合時間大約三至六個月等情，則上訴人主張其喪失勞
      動能力云云，已非可信；又上訴人自八十七年二月十九日後既未再就上開傷害
      復行至醫院診療，而其所提出之前開相關醫療費用收據中，自八十七年二月十
      九日後，即無醫院診療記錄，直至八十八年八－十月間始再有就診紀錄，然八
      十八年八－十月間之就診紀錄，並未據上訴人舉證證明與本件車禍受傷之診療
      有關，參以彰化基督教醫院前開覆函內容並佐以一般經驗法則判斷，上訴人之
      傷勢於六個月內應已康復，故自八十七年二月十九日以後即未再前往醫院就診
      ，何況，上訴人又未能舉證證明其有何喪失工作能力之情事，則其空言主張喪
      失工作能力，而請求不能工作之損失三十七萬六千元云云，自屬無據。
（四）精神慰撫金：
      上訴人係三十六年九月二十六日生，於發生本件車禍時僅年滿五十歲，而因本
      件車禍致右側頭皮頂顳部撕裂傷、頭部外傷、右側第二、三肋骨骨折、左側第
      二至第五肋骨骨折併血（氣）胸等傷害，並住入醫院治療，而骨折癒合時間大
      約三至六個月，已如前述，則其肉體及精神上所受痛苦之程度當非輕微，是其
      主張精神上受有痛苦，而依民法第一百九十五條第一項前段規定，請求被上訴
      人賠償其精神上之損害，即非無據；經斟酌上訴人不識字，被上訴人教育程度
      僅國小五年肄業，駕駛計程車維生，每日收入約為九百至一千元，為兩造各自
      陳明在卷（參見本院卷第五三頁），上訴人名下有土地一筆，而被上訴人名下
      並無財產，有財政部台灣省中區國稅局竹山稽徵所及雲林縣分局分別函送之歸
      戶財產查詢清單足憑（參見本院卷第四０、四六頁），足見兩造經濟狀況並非
      富裕，及上訴人因本件車禍所受傷害而造成精神上痛苦之程度等情，本院認上
      訴人所得主張之精神慰撫金以十五萬元為適當。至上訴人主張其家中經濟，全
      賴伊一人所獨力承擔云云，並未舉證以實其說，是其主張被上訴人賠償精神慰
      撫金二十萬元，在超過上開金額之請求，即非正當。
六、綜右所述，上訴人所得主張之金額為二八六、九三七元〔即醫療費用：四一、八
    九七元＋不能工作之損失：九五、０四０元＋精神慰撫金：一五０、０００元〕
    ；惟按損害之發生或擴大，被害人與有過失者，法院得減輕賠償金額或免除之，
    民法第二百十七條第一項定有明文；查本件車禍之發生，係由於上訴人甲○○無
    照駕駛輕機車，於行經前揭無號誌交岔路口時，為支道車右轉未讓幹道車先行，
    為肇事主因；被上訴人丙○○駕駛營業小客車，於行經該路段未減速慢行，則為
    肇事次因，已如前述；上訴人既無駕駛執照，為其在前揭刑案警訊時所自承，復
    為前開台灣省嘉雲區車輛行車事故鑑定委員會八十七年八月四日嘉鑑字第八七五
    一０號鑑定意見書所載明，依道路交通管理處罰條例第二十一條第一項第一款規
    定，本不得騎駛機車，並因行經前揭無號誌交岔路口時，支道車右轉未讓幹道車
    先行，因而肇致本件車禍，其過失之情節自較嚴重，本院審酌兩造就本件車禍肇
    致原因力之強弱，認為上訴人應負百分之七十之過失責任，而被上訴人應負百分
    之三十之過失責任；依此比例計算，被上訴人應賠償上訴人之金額為八萬六千零
    八十一元（即286,937元×0.3＝86,081.1元，元以下之零數不算入），從而，上
    訴人請求被上訴人賠償八六、０八一元，洵屬正當，應予准許；至上訴人請求被
    上訴人賠償之金額超過上開應准許之部分，即非正當，要難准許。
七、又給付有確定期限者，債務人自期限屆滿時起，負遲延責任。給付無確定期限者
    ，債務人於債權人得請求給付時，經其催告而未為給付，自受催告時起，負遲延
    責任。其經債權人起訴，或依督促程序送達支付命令者，與催告有同一之效力。
    民法第二百二十九條第一、二項分別定有明文；又遲延之債務，以支付金錢為標
    的者，債權人得請求依法定利率計算之遲延利息。但約定利率較高者，仍從其約
    定利率；而應付利息之債務，其利率未經約定，亦無法律可據者，週年利率為百
    分之五；亦為同法第二百三十三條第一項及第二百零三條所明定。查本件上訴人
    請求被上訴人賠償之金額，並未定有給付之期限，則上訴人擴張請求自原審起訴
    狀（即附帶民事起訴狀）繕本送達之翌日起，按週年利率百分之五計算之利息，
    並未逾上開規定之範圍，自無不合；查原審〔附帶民事起訴狀〕繕本係於八十七
    年九月十六日送達被上訴人收受【參見原審〔交附民卷〕第二頁反面】，則上訴
    人請求被上訴人給付自八十七年九月十七日起至清償日止，按週年利率百分之五
    計算之利息，洵屬正當。
八、綜上所述，被上訴人應賠償上訴人之醫療費用：一二、五六九元〔即41,897×
    0.3＝12,569元〕；不能工作之損失：二八、五一二元〔即95,040×0.3＝28,5
    12元〕；精神慰撫金：四五、０００元〔即150,000×0.3＝45,000元〕；合計
    為八六、０八一元；從而上訴人依侵權行為之法律關係請求被上訴人賠償八六、
    ０八一元及自八十七年九月十七日起至清償日止，按週年利率百分之五計算之利
    息，洵屬正當，應予准許；原審於上開應准許之範圍內僅判命被上訴人應給付上
    訴人七四、五七０元，而駁回其餘一一、五一一元，容有未洽；上訴意旨指摘原
    審關於此部分之判決不當，而聲明廢棄，為有理由，應將原審關於此部分之判決
    廢棄，並命被上訴人應再給付上訴人一一、五一一元及法定遲延利息。至上訴人
    請求被上訴人賠償醫療費用不能工作之損失及精神慰撫金額超過上開應准
    許部分，並喪失或減少勞動能力之損害部分，即非正當，要難准許，應予駁回
    ；原審因而駁回上訴人關於此部分（含假執行之聲請）之請求，核無不合，上訴
    意旨就此部分指摘原判決不當，而聲明廢棄，為無理由，應予駁回；又上訴人在
    本院所為關於不能工作損失之擴張請求，既非正當，應併予駁回。
九、又民事訴訟法第四百六十六條第一項所定上訴第三審之利益額數，業經修正提高
    為一百萬元，並經總統於八十九年二月九日公布施行，已於同年月十一日生效。
    查本件命被上訴人應再給付之金額僅為一萬一千五百十一元（全部金額合計為八
    萬六千零八十一元），並未逾一百萬元，被上訴人對本件判決即不得再提起第三
    審上訴，則本判決關於命被上訴人給付部分，經本院宣示判決後即告確定（民事
    訴訟法第三百九十八條第二項前段參照），並無宣告假執行之問題；則原審就超
    過七萬四千五百七十元部分（即一萬一千五百十一元），駁回上訴人假執行聲請
    之結果並無二致，是以原審駁回該部分假執行之聲請，即無廢棄之必要。又上訴
    人擴張之訴請求之金額雖僅為六四三、二００元（即不能工作之損失部分），惟
    連同其餘敗訴部分之金額合計已逾一百萬元，則上訴人就其敗訴部分，自仍得提
    起第三審上訴，是其就此部分之假執行聲請，已失所附麗，應併予駁回。
十、據上論結，本件上訴為一部有理由，一部無理由，擴張之訴為無理由，依民事訴
    訟法第四百五十條、第四百四十九條第一項、第七十九條但書，判決如主文。
中      華      民      國    八十九    年      三      月    二十八    日
                              臺灣高等法院臺南分院民事第四庭
~B1審判長法官  黃  崑  宗
~B2      法官  吳  上  康
~B3      法官  蘇  清  恭
右為正本係照原本作成。
上訴人如對本判決上訴，須於判決送達後二十日內向本院提出上訴狀（須附繕本一份
）；未表明上訴理由者，應於上訴後二十日內向本院提出理由書（須附繕本一份）。
中      華      民      國    八十九    年      三      月    二十八    日
~B法院書記官  李  淑  華


司法院資訊處製作；財團法人民間司法改革基金會備份。
